【裁判字號】    97,台上,4463
【裁判日期】    970912
【裁判案由】    背信等罪
【裁判全文】
最高法院刑事判決            九十七年度台上字第四四六三號
上  訴  人  台灣高等法院檢察署檢察官
上  訴  人
即  被  告  甲○○
                    號
            乙○○
                    113號
上列上訴人等因被告等背信等罪案件，不服台灣高等法院中華民
國九十六年十一月八日第二審更審判決（九十五年度重上更(六)字
第九號，起訴案號：台灣新竹地方法院檢察署八十二年度偵字第
四九三四號、八十二年度偵續二字第００七號），提起上訴，本
院判決如下：
    主  文
原判決撤銷，發回台灣高等法院。
甲○○、乙○○上訴駁回。
    理  由
一、發回部分
本件原判決認定：上訴人即被告甲○○係台中縣大甲鎮○○路○
段六十一號大上加油站股份有限公司（下稱大上公司）及台中縣
大甲鎮○○路○段一之二號甲上加油站股份有限公司（下稱甲上
公司）董事長，上訴人即被告乙○○則係大上及甲上公司董事，
並擔任總經理職務，均係為上開公司及全體股東處理事務之人，
明知公司資金應妥善用於公司營運，擅自出借予其他個人，將會
使公司可用資金減少，甚而轉向他人借貸，因而負擔額外之利息
支出，影響公司營運。竟基於圖乙○○不法利益之犯意聯絡與行
為分擔，並基於概括犯意，自民國七十八年四月間起至七十九年
九月二日決議結束公司營業止，連續多次將甲上公司、大上公司
之資金，以「內部往來」名義，無息貸予乙○○週轉使用；其中
甲上公司自七十八年四月間起至七十九年八月三十一日止，貸予
乙○○計新台幣（下同）四百七十六萬零六百元；大上公司自七
十九年二月間起至七十九年八月三十一日止，貸予乙○○計四十
萬七千元。而甲上公司則於七十九年一月三十一日起，向外借貸
二千五百萬元資金週轉，迄七十九年九月份止，負擔利息支出一
百五十二萬八千六百九十九元，大上公司亦自七十九年四月三十
一日起，向外借貸一千三百五十萬元資金週轉，迄七十九年八月
三十一日止，負擔利息支出五十九萬一千六百九十九元。乙○○
受有資金週轉之利益，而致甲上公司、大上公司受有可用資金遭
挪用，額外負擔遭挪用資金之利息支出損害等情。因而撤銷第一
審判決，改判仍論處上訴人等共同連續為他人處理事務，意圖為
自己或第三人不法之利益，而為違背其任務之行為，致生損害於
本人之財產罪刑（各處有期徒刑陸月，均減為有期徒刑參月，再
均減為有期徒刑壹月又拾伍日）。另就公訴意旨所指(一)甲○○、
乙○○為上開公司負責人，違反修正前公司法第十五條規定將公
司資金貸與股東或其他個人部分，因該條文修正廢止刑罰，檢察
官認前開有罪部分有裁判上一罪關係，不另為免訴之諭知。(二)甲
○○意圖為自己不法之利益，自七十九年初起，向上開公司股東
即告訴人黃錫文佯稱：該二公司股東均同意出售公司資產而第三
人出價不高，如依股東所持股數分配變價款項，恐告訴人所分配
之金額不會超過一千萬元，其願先高價蒐購，待土地建物等出售
後如所得款項超過二億一千五百萬元時，再將利潤補足給告訴人
等語。迄同年九月二日甲○○及股東陳登賢二人一再勸誘，告訴
人遂於同日二十三時許，在上揭公司內出具該二公司之股權讓渡
同意書與甲○○。甲○○取得該股權讓渡同意書後，與乙○○、
陳登賢、柯淑錦（陳登賢、柯淑錦經判決無罪確定）同謀，欲達
變賣公司資產目的，由陳登賢先偽造上開二公司七十九年九月二
日之股東臨時會議紀錄，載明作成出售上揭二公司資產及讓渡經
營權，並由陳登賢以記錄名義具名，但由柯淑錦重謄上揭偽造會
議內容，並於七十九年九月四日將上開資產處分。嗣由柯淑錦執
筆偽造上開二公司七十九年十二月五日之股東臨時會決議錄，載
明該公司因業務關係擬予解散，並選任甲○○為清算人辦理清算
事項，並由乙○○具名記錄。柯淑錦持該偽造之解散決議紀錄，
於七十九年十二月間向台灣省政府建設廳辦理解散登記，且未經
告訴人同意，偽簽告訴人姓名及蓋用告訴人私章於上開二公司解
散登記申請書上，致生損害於政府工商管理之正確性及告訴人之
權利，因認被告等涉犯刑法第二百十六條、第二百十條、第二百
十四條、第二百十七條第一項及第三百三十九條第二項罪名等情
。惟經審理結果，不能證明被告等犯罪，惟檢察官亦認與前揭有
罪部分有裁判上一罪之關係，此部分不另為無罪之諭知。固非無
見。
惟查：(一)、刑法第二百十條之偽造、變造文書，只須所偽造、變
造之文書有足生損害於公眾或他人之危險，即行成立，並非以確
有損害事實之發生為構成要件。本件原判決以甲上、大上二公司
於七十九年九月二日臨時股東會決議解散，柯淑錦經過授權辦理
解散登記，其補製之七十九年十二月五日之股東臨時會議紀錄，
係屬有權製作之文書，且二者內容並無不同屬於謄製，無生損害
於股東及政府對於公司管理，認與偽造私文書構成要件有間。按
「股份有限公司因解散申請登記者，應敘明解散事由；其因股東
會之決議而解散者，應加具關於解散之股東會議事錄，因合併而
解散者，並準用第四百零六條第三項之規定。」「公司之解散，
除破產外，命令解散或裁定解散應於處分或裁定後十五日內，其
他情形之解散應於開始後十五日內，申請主管機關為解散之登記
，經核准後，在本公司所在地公告之。……」七十九年十一月十
日修正公布之公司法第四百二十一條、第三百九十六條分別定有
明文。因此股份有限公司經股東會決議解散後，自應於開始後十
五日內，申請主管機關為解散之登記。經查1.上開二公司七十九
年九月二日臨時股東會會議紀錄之記錄為陳登賢（見八十二年度
偵續二字第００七號第四十八頁、第四十九頁），討論內容為出
售公司建物一棟暨經營權讓與，決議內容為以出席股東全部無異
議通過，並授權董事長甲○○全權處理；則有權製作該次臨時股
東會議紀錄之人為陳登賢，如須重新謄製亦應與前開內容相同，
始與本院二十九年上字第一一六五號，三十一年上字第二一二四
號判例意旨相符。2.關於七十九年十二月五日並未召集臨時股東
會，已據原判決引用甲○○及證人陳登賢之供述認定在卷（見原
判決第十八頁最後一、二行）。3.七十九年十二月五日之臨時股
東會會議紀錄由柯淑錦所製作，其是否有製作權？原判決引用證
人陳登賢之證言「（九月二日開會當天，有無討論授權柯淑錦辦
理公司解散登記事？）有…（何以開會紀錄上沒有記載？）當時
大家討論時，就同意授權給柯淑錦辦理，因為並非很重要，所以
沒記載，以前公司手續都是由她辦理…是委託她辦理解散登記…
」（見八十年度偵續一字第一０二號卷第八十九頁反面、第九十
頁），作為柯淑錦有臨時股東會決議紀錄製作權人之依據。惟原
判決又以證人柯淑錦稱係因到達省政府建設廳辦理解散登記須有
股東會決議紀錄，方以電話聯絡甲○○，經其告知所有股東均同
意方製作（見原審上訴卷第九十頁），則關於授權柯淑錦之範圍
究係僅辦理解散登記，抑或包括臨時股東會會議紀錄之製作？前
述證人證言內容並不一致，併採為判斷之基礎，已難謂無判決理
由矛盾之可議。且若柯淑錦僅經授權辦理解散登記，其製作臨時
股東會議紀錄即為無製作權人；又十二月五日確實未召集臨時股
東會，九月二日之股東會會議紀錄內容並無公司解散之決議，二
者內容顯不相同，何以與無製作權人製作內容不實之私文書之要
件不相侔？何以無傷於文書之公共信用？原判決未詳細審究，遽
為有利被告之判斷，不惟不足以昭信服，併有適用法則不當之違
誤。(二)、本件原判決以「股東決議將公司之全部資產及經營權出
售，結算後各股東取回分配款項，告訴人、證人陳登賢書立股權
讓渡同意書，全體股東退出公司營運，實已決議解散公司」，作
為本件確有決議公司解散之論據。惟依卷內資料1.證人陳登賢
於原審（更五審）經詰問「（九月二日的會議紀錄是你記錄的？
）是的。（會議紀錄是當場製作或開完會後補做的？）開完會後
補做的。……製作完成後，給大家簽名，並不是我拿給他們簽名
的。」（見原審更(五)卷二第二八－三０頁）；證人陳炳煌於原
審（更五審）詰問時供述「七十九年九月幫王麗雪開股東會。…
…被告二人、陳登賢、楊溪在場。…有開會，他們說要賣站，我
與他們言語上不合，我掉頭就走了。我當天沒有簽到。我想不起
來當天有無簽到。……當天我沒有參與表決。……後來約一星期
再提，我就同意了。……（問：當天你們開會時，黃錫文有無跟
你一起去開會？）當天有一起要到董事長房間去，講沒有多久，
我就掉頭走掉。」（見前引更(五)卷一第六六－六八頁）；證人
即會計王麗霜於原審（更五審）詰問時供述「只有陳站長（陳炳
煌）先離開，其他的人好像還有在裡面。……（問：當天股東有
哪些人到？）黃站長（即黃錫文）、吳春成、陳威廷（即陳登賢
）、甲○○、乙○○。」（見前引更(五)卷一第七０、七一頁）；
告訴人指稱上開股東會會議紀錄係事後另行製作，似非子虛。而
陳登賢所稱會議紀錄製作完成日期為九月三日，如為真實，則股
東臨時會議紀錄所記載「已出席股東全部無異議通過，並授權董
事長甲○○全權處理」，內容即非實在。綜上，九月二日股東臨
時會會議紀錄所記載是否為當日決議之真實情形，仍非無疑問。
2.證人柯淑錦證稱：「當時我去省府建設廳辦理大上、甲上公司
解散登記，因欠缺股東會議紀錄，所以我回來後打電話給各股東
，經同意後，我以『手邊』所有各股東的私章蓋在該會議紀錄上
。」等語（見偵字第四九三四號卷第一三頁）。如果九月二日股
東臨時會已經作成解散決議，柯淑錦何需一一徵求同意，再製作
十二月五日之會議紀錄？上開證人等之證言及九月二日股東臨時
會會議紀錄，似不能直接證實九月二日確有為解散公司之決議。
原審未予詳究，逕以上開證人證言為有利於被告等之判斷，此部
分證據取捨之論斷，自難謂與證據法則無違。3.原審以告訴人在
股權讓渡書簽名同意讓售股權，推論告訴人參與解散公司之決議
。然查，股份有限公司股東為股份之轉讓，與股東會決議讓與全
部、或主要部分之營業或財產、股東會為解散之決議分派公司剩
餘財產，三者並不相同；股東會決議讓與全部或主要部分之營業
或財產，股東不同意時得請求公司收買其股份，公司不一定需為
解散消滅法人人格之決議。本件七十九年九月二日大上等二公司
所召集之股東臨時會，依卷內資料，無法判斷作成出售資產之決
議時間，而告訴人簽署股權讓渡書之時間為當日晚間十一時，作
成出售資產決議之時間如在告訴人簽署之前，告訴人不同意出售
資產僅能請求公司收買股份，不能為股份之轉讓；如果在公司決
議之前即已簽署股權讓渡書（依修正前公司法第一百六十五條第
二項之規定，該部分股份之轉讓不能辦理股東名簿之變更，不得
對抗公司），在名義上，告訴人仍為公司之股東，不一定發生法
定人數不足，公司應予解散之問題。如依原判決認定上訴人轉讓
公司股份與甲○○屬實，則告訴人不論依據何種數據計算取得之
款項（股東分配款計算一覽表及告訴人在榮勝工業股份有限公司
（下稱榮勝公司）便條紙上記載結算原則），均屬收回投資公司
股金，與公司決議出售資產分派剩餘財產無關；原判決以上開不
能併存之全部股份轉讓收回股金、與出讓公司資產、暨解散公司
決議分派公司剩餘資產之證據，作為告訴人參與決議解散公司及
取得分派之財產之證據，亦有證據理由矛盾之可議。本院前次發
回意旨已詳細指明，原判決仍未就此詳予研求，而為相同推斷，
其瑕疵仍然存在。以上或為上訴意旨所指摘，或為本院得依職權
調查之事項，應認原判決仍有撤銷發回更審之原因。復依卷內資
料，被告等除將資金以「內部往來名義」無息貸與乙○○使用外
，亦將資金以「內部往來」名義貸與楊溪及榮勝公司，此部分亦
經記載於資產負債表（見八十二年度偵續二字第七號卷第一三頁
、八十年度偵續一字第一０二號卷第一０五頁），此部分與前開
論罪（背信）部分，有無裁判上一罪關係，是否為起訴效力所及
而屬應受裁判之範圍？案經發回宜併注意及之。至被告等另涉使
公務員登載不實、偽造署押、盜用印章及詐欺等罪嫌部分，公訴
人既認與上開發回部分具有裁判上一罪之關係，基於審判不可分
法則之適用，應予以一併發回。又上開背信部分雖係屬刑事訴訟
法第三百七十六條第五款所列之案件，惟於修正刑事訴訟法施行
前，原得上訴於第三審法院，且已繫屬於法院，依刑事訴訟法施
行法第五條第一項規定，仍應依施行前之法定程序終結之。再者
，甲○○、乙○○不服第二審判決提起上訴，因未附理由如後述
予以駁回，惟檢察官上訴為有理由，該部分仍應予發回，均附此
敘明。
二、駁回部分
查第三審上訴書狀，應敘述上訴之理由，其未敘述者，得於提起
上訴後十日內補提理由書於原審法院，已逾上述期間，而於第三
審法院未判決前仍未提出上訴理由書狀者，第三審法院應以判決
駁回之，刑事訴訟法第三百八十二條第一項、第三百九十五條後
段規定甚明。本件上訴人甲○○、乙○○因背信等罪案件，不服
原審判決，於民國九十六年十二月七日提起上訴，並未敘述理由
，迄今逾期已久，於本院未判決前仍未提出，依上開規定，其上
訴自非合法，應予駁回。
據上論結，應依刑事訴訟法第三百九十七條、第四百零一條，第
三百九十五條後段，判決如主文。
中    華    民    國  九十七  年    九    月   十二   日
                      最高法院刑事第六庭
                          審判長法官  洪  清  江
                                法官  韓  金  秀
                                法官  林  勤  純
                                法官  陳  國  文
                                法官  陳  東  誥
      本件正本證明與原本無異
                                      書  記  官
中    華    民    國  九十七  年    九    月   十九   日
                                                     m


司法院資訊處製作；財團法人民間司法改革基金會備份。
